最高法院刑事判決　　　　　　　　　　　　　　　八十八年度台上字第六○九○號
　　上訴人　甲○○
右上訴人因貪污案件，不服台灣高等法院台中分院中華民國八十八年二月十九日第二
審更審判決 (八十七年度上更(二)字第二二九號，起訴案號：台灣南投地方法院檢察署
八十四年度偵字第三四一○號) ，提起上訴，本院判決如左：
    主  文
原判決撤銷，發回台灣高等法院台中分院。
    理  由
本件原判決認定上訴人甲○○自民國七十八年一月一日起，至八十年十二月三十一日
間，在南投縣仁愛鄉○○村○○路一三六號國立台灣大學農學院附設山地實驗農場 (
下稱台大農場) 任職技士兼管理組組長，負責經辦標售甘藍菜業務，為依據法令從事
公務之人員。因該農場與農民合作種植之梅城區及梅坤區甘藍菜，於七十八年八月十
一日由菜商李慶村得標，上訴人竟基於對於職務上之行為收受賄賂之概括犯意，於同
月十五日前往雲林縣虎尾鎮惠來里五號李慶村住處辦理對保後，於同日下午二時許，
與李慶村在附近某餐廳用餐時，以車馬費名義，向李慶村 (原判決誤為「甲○○」)
收取賄款新台幣 (下同) 五千元。復於同年九月間，在梅城區及梅坤區採收甘藍菜期
間，因其管理( 包括施肥、除草、噴藥) 及採收，仍由台大農場負責，屬上訴人職務
之範圍，又適逢颱風過境，菜價高漲，李慶村獲利甚佳，乃於同年九月中旬某日，在
台大農場農民蘇石城之工寮外，將賄款二萬元交由蘇石城轉交上訴人收受等情。因而
撤銷第一審判決，改判論處上訴人連續依據法令從事公務之人員，對於職務上之行為
，收受賄賂罪刑，固非無見。
惟查：(一)貪污治罪條例第五條第一項第三款規定對於職務上之行為收受賄賂罪，以公
務員收受之財物與其職務上之行為，有對價關係為必要；倘有對價關係存在，不問以
何種名義收受，均足成立。惟所謂職務上之行為，仍須公務員於其職務範圍內，有踐
履賄求對象之特定行為，始與犯罪構成要件相當。原判決認定上訴人前往李慶村之住
處辦理對保後，於用餐時，以車馬費名義，向李慶村收受賄款五千元；嗣因逢颱風過
境，菜價高漲，李慶村獲利甚佳，乃經由蘇石城轉交二萬元賄款予上訴人。惟對於李
慶村先後二次交付二萬五千元予上訴人收受，究竟有何踐履賄求對象之特定行為，兩
者有無對價關係，則未明白認定，並敘明其憑以認定之證據及理由，自不足為論罪科
刑之基礎。(二)上訴人於原審辯稱台大農場關於甘藍菜之播種、照料及採收，係採二階
段發包，即播種及照料由一承包商承攬，採收則另由其他承包商承攬；而李慶村所承
包者僅係採收，採收前之播種及照料所需之管理，包括施肥、除草、噴藥等，均與李
慶村無關，其與台大農場所簽契約第五條第一款係屬贅文云云 (見原審更(二)卷第三三
頁背面至三四頁正面) 。又證人即當時兼任台大農場場長康有德教授證稱：「 (台大
農場種植甘藍菜是) 先指定範圍僱工，供給他肥料、種仔，可採收時再對外標售」、
「標售完之後，由買主負責處理」、「標售後至採收送上車之前，菜仍由原來僱用工
人照顧」 (見原審更(一)卷第四○頁背面) 。李慶村亦證稱：「我標到不久就開始採收
，與農場本身無任何關連，也不需農場配合 (或提供肥料) 」、「……肥料和我無關
，而且當時已採收」等語 (見一審卷第二八頁背面、第二九頁正面、原審上訴卷第三
四頁背面) 。如果無訛，則上訴人所辯似非全然無據。倘台大農場之甘藍菜係於「可
採收時再對外標售」，其標售時既已可以採收，是否仍有施肥、除草、噴藥等管理問
題；果有此項必要，似亦屬「由原來僱用工人照顧」之範圍，與後來之得標承包商有
無關係；且「標售完之後，由買主負責處理」，是否即由該得標承包商負責採收，或
由台大農場採收後交付承包商，均非無疑。此與李慶村向上訴人賄求對象之特定行為
為何，上訴人先後收受二萬五千元是否踐履該特定行為，至有關係，亦應詳加調查，
仔細推求，以期發現真實。(三)當事人於審理事實之法院，本可隨時請求調查有利之證
據。原判決就證人楊長南之證言，究竟具有如何之瑕疵致不足採憑，並未說明其斟酌
取捨之理由，徒以上訴人對此重要證人，於第二審始行聲請傳喚，有違常情，其證言
難免偏頗迴護云云 (見原判決第六面第十三至十六行) ，因予摒棄不採，其自由判斷
職權之行使，難謂與證據法則無違。以上情形，或為上訴意旨指摘所及，或為本院得
依職權調查之事項。原判決既有違誤，應認有撤銷發回更審之原因。又上訴人犯罪後
，戡亂時期貪污治罪條例已於八十一年七月十七日及八十五年十月二十三日先後修正
公布。案經發回，宜注意行為時法、中間法及裁判時法之比較適用，併予指明。
據上論結，應依刑事訴訟法第三百九十七條、第四百零一條，判決如主文。
中      華      民      國    八十八    年      十      月    二十八    日
                              最高法院刑事第十一庭
                                  審判長法官  陳  炳  煌
                                        法官  陳  正  庸
                                        法官  陳  世  雄
                                        法官  陳  東  誥
                                        法官  張  春  福
      右正本證明與原本無異
                                              書  記  官
中      華      民      國    八十八    年     十一     月      二      日
